臺灣高等法院民事判決
110年度家上字第215號
上  訴  人  A01  

被 上訴 人  A02  
訴訟代理人  游婷妮律師
上列當事人間請求離婚等事件，上訴人對於中華民國110年8月24
日臺灣士林地方法院109年度婚字第270號第一審判決提起上訴，
本院於111年4月13日言詞辯論終結，判決如下：
    主      文
上訴駁回。
第二審訴訟費用由上訴人負擔。
原判決主文第三項關於「原告與乙○○、丙○○、甲○○會面交往之方
式及期間如附表所示」之記載，應更正為「被告與乙○○、丙○○、
甲○○會面交往之方式及期間如附表所示」。
    事實及理由
一、被上訴人主張：兩造於民國93年5月9日結婚，婚後育有3名
    未成年子女。上訴人習慣在家及汽車堆置物品，不願維修家
    中電器，經常拖欠子女學費或家庭生活費用，且伊整理堆滿
    雜物房間，竟遭上訴人喝斥禁止。上訴人無視家人感受，經
    常數日未洗澡，在客廳觀看不雅影片，隨意丟擲發出異味的
    情趣用品，經伊多次與上訴人溝通，然未獲置理，伊實無法
    忍受，乃於109年5月18日遷出住處，兩造分居迄今，爰依民
    法第1052條第1項第3款及同條第2項規定請求判准離婚。並
    請求酌定兩造未成年子女親權之行使及給付扶養費。
二、上訴人則以：伊有正當工作、負擔家計，亦經常與全家出遊
    ，兩造雖偶有爭執，然婚姻並未發生破綻。伊因母親於105
    年8月間起至108年3月24日住院需赴醫院照料，對於居家環
    境僅能以最小有限心力維持，並將洗澡時間調為翌日上班之
    前，且縱伊在家及汽車堆置物品，然現已將居家環境、汽車
    打理清潔乾淨。伊因被上訴人經常嘲諷，故只能睡在客廳，
    又因欠缺夫妻親密關係，才使用情趣用品，然伊未在家中隨
    意丟擲。兩造未成子女教育費主要由伊負擔，因開銷過大，
    故希望減少子女補習班及安親班等非常規教育費用，伊並非
    不願意負擔家用或子女教育費。夫妻間意見不合、發生齟齬
    ，事所常有，然伊對被上訴人未施以虐待，且兩造婚姻未生
    破綻云云，資為抗辯。
三、本件經原審判准兩造離婚。並酌定兩造未成年子女權利義務
    之行使或負擔由兩造共同任之，但未成年子女與被上訴人共
    同生活，由被上訴人擔任主要照顧者。上訴人與未成年子女
    會面交往之方式及期間如原判決附表所示。上訴人應自本裁
    判確定之日起，至未成年子女成年之日止，按月於每月5日
    前給付被上訴人未成年子女之扶養費用每位各新臺幣（下同
    ）15,000元。如遲誤1期未履行者，其後之6期喪失期限利益
    。上訴人就此部分不服，提起上訴，上訴聲明：㈠原判決關
    於判准兩造離婚部分廢棄。㈡上開廢棄部分，被上訴人在第
    一審之訴駁回。被上訴人之答辯聲明：上訴駁回。
四、經查，兩造於93年5月9日結婚，婚後共同住在臺北市○○區○○
    ○路000巷000弄0號3樓住處，育有3名未成年子女。被上訴人
    於109年5月18日搬離共同處所，兩造分居迄今等情，有戶口
    名簿在卷足稽（見原審卷第19頁），且為兩造所不爭執，堪
    信真實。
五、被上訴人主張兩造間婚姻發生嚴重破綻，有難以維持之重大
    事由等情，為上訴人所否認。經查：
  ㈠按有民法第1052條第1項各款以外之重大事由，難以維持婚姻
    者，夫妻之一方得請求離婚，但其事由應由夫妻之一方負責
    者，僅他方得請求離婚，民法第1052條第2項定有明文。又
    夫妻有民法第1052條第1項所定各款情形以外之重大事由，
    難以維持婚姻者，雙方固均得據以請求離婚，惟同條第2項
    但書既規定，難以維持婚姻之重大事由應由夫妻之一方負責
    者，僅他方得請求離婚，則於難以維持婚姻之重大事由，夫
    妻雙方均須負責時，自應比較衡量雙方之有責程度後，僅責
    任較輕之一方，得向責任較重之他方請求離婚；如有責程度
    相同時，雙方即均得請求離婚，始符公平之旨（最高法院95
    年度台上字第1026號判決意旨參照）。再所謂民法第1052條
    第1項各款以外之重大事由，難以維持婚姻者，乃抽象的、
    概括的離婚事由，係民法親屬編於74年修正時，為因應實際
    需要，參酌各國立法例，導入破綻主義思想所增設，其目的
    在使夫妻請求裁判離婚之事由較富彈性。至於是否有難以維
    持婚姻而得請求離婚之重大事由，主要係以婚姻是否已生破
    綻，且達無法回復之望作為判斷標準，且此判斷不可由被上
    訴人已喪失維持婚姻意欲之主觀面來加以認定，而應依客觀
    標準認定有無難以維持婚姻之事實，該事實是否已達倘任何
    人處於同一境況，均將喪失維持婚姻希望之程度以決之。
  ㈡被上訴人主張兩造間長期因生活習慣、金錢使用觀念或子女
    教育等價值觀念之差異，導致意見不合，發生齟齬各節，業
    據提出照片、對話錄音譯文及Line對話截圖、瓦斯停氣通知
    單、地下室租金催交單照片、預告停水通知單為據（見原審
    卷第21至41頁、第63頁、第67頁），上訴人就此亦不爭執（
    見原審卷第159頁、本院卷第122頁），堪信真實。
　㈢經審視Line對話截圖（見原審卷第47頁至49頁、第53頁），
    被上訴人臚列各項費用迭向上訴人催討生活費、上訴人對被
    上訴人稱「我講很多次了，如果你健忘，我再講一次：因為
    你對小孩的放縱跟寵溺所造成的後果及衍生費用，我沒有責
    任要負擔」、「如果你還要跟我講東講西，瑞瑞的補習費下
    個月起請自付」、「沒有必要的花費，包含你自行決定沒有
    跟我商議的花費，以及我不同意的花費，我沒有責任要負擔
    」、「包括但不限於瑞瑞英文費，2個小的安親班＆英文費，
    這些都是完全沒有必要的花費，我已經講過很多次了，你執
    意進行，當然費用由你全額自行負責」、「明年起，水／電／
    瓦斯／電話費／清潔費由你支應」（見原審卷第153頁），足
    徵兩造間因生活瑣事起爭執，彼此互動冷漠，感情不睦。又
    因上訴人動輒以被上訴人未事前商議或未經其同意即拒絕負
    擔相關費用，已損及被上訴人之尊嚴，致被上訴人心生反感
    ，雙方嫌隙日益擴大。被上訴人搬離兩造共同處所前之109
    年1月19日前，期待上訴人能尊重其生活習慣，請求上訴人
    提出改善生活習慣計畫，仍未獲上訴人善意回應，此有兩造
    間Line對話截圖足參（見原審卷第81頁）。經審視該對話紀
    錄，被上訴人對上訴人稱「依你要求只在Line溝通並訂出計
    劃」等語（見原審卷第81頁），可知兩造雖共同生活在同一
    屋簷下，然缺乏良善之溝通管道，已全然無互信互諒之基礎
    。上訴人雖稱有維繫婚姻之意願，且願意積極改善，惟並未
    有實際作為。至終被上訴人於109年5月18日遷離共同處所，
    兩造分居迄今，彼此間更無協力保持婚姻共同生活之圓滿及
    幸福。堪認兩造婚姻關係已生破綻而無回復之望。　　
　㈣上訴人雖辯稱：兩造夫妻結婚16餘載，婚姻關係存續期間難
    免偶有失和，然尚未發生破綻。兩造就消費習慣、子女教養
    等方面、如能協調與溝通，即能化解心結，自無動搖夫妻間
    誠摯情感基礎。伊已將居家環境、汽車打掃清潔，積極謀求
    改善，兩造婚姻客觀上未達破綻之程度云云（見本院卷第12
    2頁），並提出照片、Line對話截圖（見本院卷第73頁至75
    頁、第79頁至81頁、第127頁），惟為被上訴人所否認，且
    依被上訴人所提照片（見原審卷第31頁至35頁），上訴人在
    兩造住處內堆積之物品（垃圾）已達寸步難行，超過常人所
    能忍受之範圍，堪認上訴人生活習慣確已嚴重影響兩造婚姻
    之共同生活。縱認非屬長期，或上訴人嗣將住處、汽車打掃
    清理乾淨，然被上訴人既不願回心轉意，自難憑上訴人主觀
    意見即認兩造心結現已化解。爰審酌被上訴人長期因與上訴
    人生活習慣、金錢或子女教育等價值觀念南轅北轍，而感情
    不睦，且因兩造間互動冷漠，缺乏良善之溝通管道。上訴人
    因此睡在客廳（見原審卷第132頁）未與被上訴人同房。而
    上訴人動輒拒絕負擔生活費用，損及被上訴人尊嚴，甚或被
    上訴人打掃房間、清理飯桌下上訴人之襪子，亦曾遭上訴人
    喝斥（見原審卷第159頁、本院卷第119頁至120頁），加深
    雙方嫌隙日益擴大。被上訴人多次試圖與上訴人溝通，然未
    獲善意回應，至終搬出住處，兩造分居迄今，雙方已無互信
    互諒之基礎。自此，兩造婚姻關係實已名存實亡，毫無任何
    互信互諒之基礎，足認兩造之婚姻業無以維繫。
  ㈤按配偶應互敬、互信、互愛、互諒、互賴、相互協力，以保
    持共同生活之圓滿、安全及幸福，因而夫妻應相互尊重以增
    進情感和諧及誠摯之相處。查兩造來自不同家庭，所受教育
    、家庭背景、生活習慣等均有不同，對事物看法本難求一致
    ，彼此間因個性、思想、立場等差異，溝通不良，而起勃谿
    ，本為任何夫妻都有可能發生之事，夫妻雙方當求彼此相互
    尊重、包容體諒、適度忍讓之態度及「同理心」之角度進行
    溝通與相處，不得一味指摘對方，始能共營和諧圓滿幸福之
    家庭生活。本院審酌兩造就因彼此間生活習慣、金錢使用觀
    念或子女教育等價值觀念各執己見，未能相互尊重、彼此包
    容體諒，兩造分居後，均無挽回或積極修補之行為，顯見兩
    造就婚姻發生破綻，雙方均具可歸責事由，且可歸責程度相
    當。揆諸前揭說明，被上訴人依民法第1052條第2項之規定
    訴請裁判離婚，於法有據，應予准許。
六、被上訴人依民法第1052條第2項規定訴請離婚，既經准許，
    其另依同條第1項第3款規定請求離婚，即無再予審究之必要
    ，併予敘明。
七、有關兩造未成年子女權利義務之行使或負擔部分：
  ㈠按夫妻離婚者，對於未成年子女權利義務之行使或負擔，依
    協議由一方或雙方共同任之。未為協議或協議不成者，法院
    得依夫妻之一方、主管機關、社會福利機構或其他利害關係
    人之請求或依職權酌定之。又法院決定未成年子女權利義務
    之行使或負擔時，應依子女之最佳利益，審酌一切情狀，尤
    應注意下列事項：⒈子女之年齡、性別、人數及健康情形。⒉
    子女之意願及人格發展之需要。⒊父母之年齡、職業、品行
    、健康情形、經濟能力及生活狀況。⒋父母保護教養子女之
    意願及態度。⒌父母子女間或未成年子女與其他共同生活之
    人間之感情狀況。⒍父母之一方是否有妨礙他方對未成年子
    女權利義務行使負擔之行為。⒎各族群之傳統習俗、文化及
    價值觀。前項子女最佳利益之審酌，法院除得參考社工人員
    之訪視報告或家事調查官之調查報告外，並得依囑託警察機
    關、稅捐機關、金融機構、學校及其他有關機關、團體或具
    有相關專業知識之適當人士就特定事項調查之結果認定之，
    民法第1055條第1項、第1055條之1第1項、第2項分別定有明
    文。
  ㈡原審依職權囑託映晟社會工作師事務所對兩造及未成年子女
    進行訪視並提出報告，其評估與建議由父母共同行使親權，
    並由被上訴人擔任主要照顧者，且列舉需雙方同意之事項。
    依據兩造陳述，兩造於親職時間及教育規劃能力等皆穩定，
    具有高度監護意願，監護動機亦為正向目的。評估兩造皆具
    行使負擔親權之能力，但由於上訴人之生活方式影響未成年
    子女，故基於主要照顧者原則與未成年子女之意願，建議由
    父母共同行使親權，但由被上訴人擔任未成年子女之主要照
    顧者（見原審卷第163頁至176頁）。
　㈢本院綜合斟酌兩造經濟狀況、居住環境、親職能力及未成年
    子女性別、年齡、人格發展需要及意願（筆錄外放，見本院
    卷第132頁），並依手足不分離原則、照顧繼續性原則、善
    意父母原則，由被上訴人繼續擔任主要照顧者，並與未成年
    子女共同生活，應符合未成年子女之最佳利益。
八、酌定未成年子女會面交往方式部分：　　 
  ㈠按未成年人成長過程及人格發展上原需憑藉雙親之雙向學習
    及多元互動，自不能因父母離異，有一方未任親權行使或負
    擔者而喪失。又父母雙方因成立家庭而享有天倫之樂及親子
    孺慕之情，亦不宜因夫妻離異而斷喪，是以會面交往乃基於
    親子關係所衍生之自然權利，不僅為未行使保護教養權之父
    或母之權利，更為未成年子女之權利，自應以子女之最佳利
    益為考量。同時會面交往之規定，使未取得未成年子女權利
    義務行使或負擔之一方，於離婚後仍繼續與其子女接觸聯繫
    。
  ㈡兩造雖經判決離婚，然父母子女係人倫至親，親情相連，會
    面交往乃基於親子關係所衍生之自然權利，非但為子女之權
    利，亦屬父母之權利，可使未同住之一造仍能繼續與其子女
    接觸連繫，維繫親情於不墜。審酌兩造未成年子女年紀，為
    維護渠等日後人格之正常發展及滿足渠等孺慕之情，彌補渠
    等未能同時享有完整父母親情關愛之缺憾，爰依民法第1055
    條第5項、家事事件法第107條之規定，依職權酌定上訴人與
    未成年子女會面交往之方式及期間，詳如原判決附表所示，
    藉以維繫渠等與上訴人親子間之親情。     
九、兩造未成年子女扶養費酌定部分
  ㈠按父母對於未成年子女，有保護及教養之權利及義務；父母
    對於未成年子女之扶養義務，不因離婚而受影響，為民法第
    1084條第２項及第1116條之2所明定。又扶養之程度，應按受
    扶養權利者之需要，與負扶養義務者之經濟能力及身分定之
    ，負扶養義務者有數人，其親等同一時，應各依其經濟能力
    分擔義務，亦據民法第1119條及第1115條第3項規定甚明。
    次按家事事件法第100條規定：婚姻非訟事件，法院命給付
    家庭生活費、扶養費或贍養費之負擔或分擔，得審酌一切情
    況，定其給付之方法，不受聲請人聲明之拘束。前項給付，
    法院得依聲請或依職權，命為一次給付、分期給付或給付定
    期金，必要時並得命提出擔保。法院命分期給付者，得酌定
    遲誤一期履行時，其後之期間視為亦已到期之範圍或條件。
    法院命給付定期金者，得酌定逾期不履行時，喪失期限利益
    之範圍或條件，並得酌定加給之金額。但其金額不得逾定期
    金每期金額之1/2。此規定依家事事件法第107條第2項為親
    子非訟事件所準用。本院既判准予兩造離婚，被上訴人據此
    請求上訴人給付未成年子女扶養費用，即無不合。
  ㈡經查，被上訴人為人才發展專案經理，108年所得119萬4,317
    元，名下1筆股票財產總額8萬2,500元；上訴人為富邦銀行
    人力資源經理，108年所得130萬1,915元，名下有不動產5筆
    財產總額1269萬7,400元，此有稅務電子閘門財產所得調件
    明細表在卷可參（見原審卷第113至119頁、第165頁），皆
    無不能負擔扶養費之情形，是對於兩造未成年子女之教育、
    生活等扶養費用支出，應由兩造平均負擔。依臺北市109年
    平均每人月消費支出3萬0,981元，據此計算本件扶養費應屬
    合理適當。再參以兩造對於原審酌定上訴人每月負擔每名子
    女扶養費各1萬5,000元，亦表示沒有意見（見本院卷第107
    頁）。從而，上訴人應自本判決確定之日起，至未成年子女
    各自成年之日止，按月於每月5日前給付被上訴人每名子女
    扶養費各1萬5,000元，併宣告上開扶養費之分期給付如遲誤
    1期，其後之6期視為亦已到期。
十、綜上所述，被上訴人依民法第1052條第2項，請求判准兩造
    離婚，為有理由，應予准許。原審為上訴人敗訴之判決，並
    酌定兩造未成年子女權利義務之行使及負擔由兩造共同任之
    ，由被上訴人擔任主要照顧者，並與兩造未成年子女共同生
    活，及上訴人與兩造未成年子女會面交往之方式及期間，詳
    如附表所示；及上訴人按月應給付兩造未成年子女之扶養費
    各1萬5,000元，核無不合。上訴意旨指摘原判決此部分不當
    ，求予廢棄改判，為無理由，應予駁回。原判決主文第三項
    誤寫「原告」與乙○○、丙○○、甲○○會面交往之方式及期間如
    附表所示」，惟此屬民事訴訟法第232條第1項之顯然錯誤，
    自得由本院依職權更正之（參照最高法院73年6月23日73年
    度第1次民事庭庭長會議決議㈡），附此敘明。 
本件事證已臻明確，兩造其餘之攻擊或防禦方法，經本院斟酌
  後，認為均不足以影響本判決之結果，爰不逐一論列，附此敘
  明。
據上論結，本件上訴為無理由，爰判決如主文。 
中　　華　　民　　國　　111 　年　　5 　　月　　4 　　日
                  家事法庭
                      審判長法  官　賴劍毅
                            法  官　邱靜琪
                            法  官  陳君鳳
　　　　　　　　　　　　　　
正本係照原本作成。
如不服本判決，應於收受送達後20日內向本院提出上訴書狀，其
未表明上訴理由者，應於提出上訴後20日內向本院補提理由書狀
（均須按他造當事人之人數附繕本）上訴時應提出委任律師或具
有律師資格之人之委任狀；委任有律師資格者，另應附具律師資
格證書及釋明委任人與受任人有民事訴訟法第466 條之1第1項但
書或第2項所定關係之釋明文書影本。如委任律師提起上訴者，
應一併繳納上訴審裁判費。
中　　華　　民　　國　　111 　年　　5 　　月　　13　　日

　　　　　　　　　　　　　　書記官  林桂玉